臺灣桃園地方法院民事判決　　　　　　 99年度簡上字第178號
上　訴　人　信益建築無限公司
法定代理人　呂理賢
訴訟代理人　陳郁仁律師
被　上訴人　蔡明珠即漢魁工程行
訴訟代理人　蘇秀茹
上列當事人間請求確認支票債權不存在等事件，上訴人對於中華
民國99年8 月11日本院桃園簡易庭99年度桃簡字第400 號第一審
判決提起上訴，於100 年3 月31日言詞辯論終結，本院判決如下
：
    主  文
上訴駁回。
第二審訴訟費用由上訴人負擔。
    事實及理由
壹、程序方面：
    按確認法律關係之訴，非原告有即受確認判決之法律上利益
    者，不得提起之；確認證書真偽或為法律關係基礎事實存否
    之訴，亦同。民事訴訟法第247 條第1 項定有明文。次按所
    謂即受確認判決之法律上利益，係指法律關係之存否不明確
    ，原告主觀上認其在法律上之地位有不安之狀態存在，且此
    種不安之狀態，能以確認判決將之除去者而言，若縱經法院
    判決確認，亦不能除去其不安之狀態者，即難認有受確認判
    決之法律上利益（最高法院52年台上字第1240號判例要旨參
    照）。查，本件上訴人主張已無給付如附表所示支票（下稱
    系爭支票）票款義務，惟被上訴人因契約關係收取如附表所
    示支票迄未返還上訴人，致上訴人有受追索可能，其私法上
    地位有受侵害之危險，而此危險得以本件對於被上訴人之確
    認判決除去，依前開說明，上訴人提起本件確認之訴部分，
    即有受確認判決之法律上利益，合先敘明。
貳、實體方面：
一、上訴人主張：
  (一)兩造於民國97年3 月20日簽訂工程合約書（下稱系爭合約）
    ，約定由被上訴人承攬上訴人坐落臺南市○○段610 地號等
    土地之工地上「塔式吊車、施工電梯」工程（下稱系爭工程
    ）。依約被上訴人須將塔式吊車、施工電梯組裝所需之各項
    鋼材、鐵材及動力設備等材料運至上訴人之工地，由被上訴
    人於工地現場組裝並試車。上訴人雖未因被上訴人交付上開
    塔式吊車及施工電梯而取得所有權，惟被上訴人交付之塔式
    吊車及施工電梯如無法正常運作，非但延誤興建大樓之工期
    ，使上訴人蒙受重大經濟損失外，其組裝所需之各項鋼材、
    鐵材及動力設備因瑕疵不堪使用，亦將引起工地內勞工及人
    員之傷亡，何況上訴人因使用上開塔式吊車、施工電梯而須
    支付對價，對於塔式吊車、施工電梯之品牌、性能、年份、
    保養紀錄等與操作、安全有關之事項，本得要求被上訴人說
    明並提供相關資料供作查詢。本件塔式吊車及施工電梯之材
    料（鋼材、鐵材及動力設備等）既為被上訴人所提供，且由
    被上訴人將上開材料組裝，依系爭合約第4 條第8 項約定：
    「本工程若為連工帶料承攬時，材料部分需檢附報告、出廠
    證明或相關證明者，於相關資料齊全，始得向甲方（即上訴
    人）請款」等語，是以被上訴人於進場施工時，依約定應提
    出該工程所使用之材料報告、出廠證明或相關證明等資料，
    詎被上訴人經上訴人多次催促，被上訴人雖曾交付「塔式伸
    臂起重機強度計算報告書」予上訴人，然該報告係94年間高
    雄市政府勞工檢查所針對被上訴人設置於其他工地之5 座起
    重機所作回函，與本件工程並無關聯，並不合於系爭合約第
    4 條第8 項之規定。上訴人固預先開立如附表所示之遠期支
    票1 紙交付被上訴人作為支付工程款之用，惟此參系爭支票
    為遠期支票，且被上訴人負有提供前開資料之義務等情，是
    本件被上訴人既未依約提出相關證明資料，被上訴人請求上
    訴人付款之條件並未成就，自不得提示系爭支票，並應將系
    爭支票返還上訴人。又上訴人因上開塔式吊車、施工電梯故
    障修復而遲誤工期10.5日，受有逾期完工之損失新臺幣（下
    同）19,845,000元，上訴人亦得主張抵銷票據債務。
  (二)聲明：1.原判決廢棄。2.確認被上訴人持有之系爭支票，對
    上訴人之支票債權不存在；3.被上訴人應將系爭支票返還上
    訴人。
二、被上訴人答辯：
  (一)依系爭合約第20條約定：「本合約自簽訂之日起生效，附件
    與本合約具同等效力，若附件與合約有所抵觸，以合約為準
    」。再依系爭合約書附件之工程發包承攬書附註四所示，從
    現場驗收合格日起算租賃期間1 年，逾期租金每月以總價÷
    12個月×0.8 計等語，可知系爭合約之性質，除承攬外，尚
    有「塔式吊車及施工電梯」租賃，足認系爭合約為承攬及租
    賃之混合契約，且塔式吊車及施工電梯為被上訴人將成品運
    至上訴人工地租賃予上訴人使用，使用完畢後再由被上訴人
    運回，與一般實務所稱「連工帶料」之工作物供給契約係承
    攬人於完工後將物料之所有權一併交付定作人，迥然不同。
    準此，本件工程之承攬部分既非連工帶料之承攬，自不適用
    系爭合約第4 條第8 項約定，被上訴人無提出塔式吊車及施
    工電梯之材料報告、出廠證明或相關證明之義務。又系爭合
    約為上訴人所制定之定型化契約，上訴人自無諉為不知之理
    ；此參被上訴人雖未提出相關證明資料，上訴人仍核實給付
    被上訴人第一階段、第二階段之工程款，亦可證明。
  (二)聲明：上訴駁回。
三、兩造於97年3 月20日簽訂系爭合約，由被上訴人承攬上訴人
    坐落臺南市○○段610 地號等土地之工地上「塔式吊車、施
    工電梯」工程；而本件塔式吊車及施工電梯於97年4 月1 日
    安裝試車，99年1 月18日拆除運離工地；及系爭支票係自98
    年4 月1 日起至同年7 月31日止，上訴人使用系爭塔式吊車
    及施工電梯逾1 年期限之使用對價等情，乃上訴人所自承，
    並為被上訴人所不爭，且有系爭合約、系爭支票影本在卷可
    稽，堪認為事實。
四、上訴人主張被上訴人未能提出約定之使用材料報告、出廠證
    明或相關證明等資料，未履行約定之承攬義務，無權提示系
    爭支票等情，為被上訴人所否認，並以前情詞置辯。是以本
    件應審究者為：(一)系爭工程是否為系爭合約約定之「連工帶
    料」承攬工程？(二)上訴人得否於本院主張抵銷？茲析述如下
    ：
  (一)系爭工程是否為系爭合約約定之「連工帶料」承攬工程？
  1.按解釋契約，固須探求當事人立約時之真意，不能拘泥於契
    約之文字，但契約文字業已表示當事人之真意，無須別事探
    求者，即不得反捨契約文字而更為曲解。又解釋當事人所立
    書據之真意，以當時之事實及其他一切證據資料為其判斷之
    標準，不能拘泥字面或截取書據中一二語，任意推解致失真
    意，最高法院17年上字第1118號、19年上字第28號判例可資
    參照。
  2.本件上訴人主張：系爭工程為「連工帶料」之承攬契約云云
    。經查，系爭合約第4 條第8 項雖約定：「本工程若為連工
    帶料承攬時，材料部份需檢附報告、出廠證明或相關證明者
    ，於檢附相關資料齊全，始得向甲方（即上訴人）請款」等
    語，惟就何謂「連工帶料承攬」，系爭合約並無明文約定。
    而一般所稱連工帶料之工程，係指工作物供給契約，即工作
    物全部材料由承攬人所供給，並視當事人之意思重在工作物
    之完成，或工作物財產權之移轉，而分別適用承攬或買賣契
    約之規定（參見最高法院83年度台上字第1393號、89年度台
    上字第831 號判決意旨），不論適用承攬或買賣契約之規定
    ，工作物最後均由定作人取得。本件塔式吊車及施工電梯係
    由被上訴人自備材料並於上訴人施工現場安裝，使用完成後
    由被上訴人拆除取回，並非交由定作人即上訴人所取得，顯
    然與工作物供給契約不同。再查，系爭合約第4 條第1 項至
    第6 項約定：「一、乙方（即被上訴人）支領工程款所用印
    鑑需與合約印鑑相同。二、安裝試車完成，按總價計算50%
    。三、爬升至七樓板，按總價計價20% 。四、爬升至頂樓板
    ，按總價計價20% 。五、拆除運離工地，按總價計價10% 。
    六、每期請款支領100%六十天期票」等語（見原審卷第33頁
    ），可認上訴人應依被上訴人安裝系爭工程之進度，分期給
    付報酬，此與一般工程承攬契約約定分期給付工程款雖無不
    同，然系爭合約同條第7 項則約定：「租期以現場按裝、試
    車完成交予工地為起算日」，且被上訴人提出之系爭合約附
    件「工程發包承攬書廠商估價單」，其內容亦記載：「附註
    ：……四、從現場驗收合格日起算租賃期一年，逾期租金每
    月以總價÷12個月×0.8 計」等語（見原審卷第40、62頁）
    ，被上訴人亦表示：「塔吊基本租期就是1 年，1 年內不管
    使用時間多長都以1 年計算，超過1 年每月依總價除以12個
    月乘以0.8 計算」等語（見本院卷第34頁），足認系爭工程
    並非單純以安裝塔式吊車、施工電梯為被上訴人之給付義務
    ，而尚包括提供塔式吊車、施工電梯予上訴人使用，且使用
    期間如逾1 年，則依使用期間長短計算租金，是系爭工程並
    非單純之承攬契約，而應屬承攬及租賃之混合契約。證人即
    上訴人員工王祥全雖證稱：系爭工程屬於連工帶料，只有單
    純做工才不屬於連工帶料等語（見本院卷第37頁反面），惟
    證人王祥全既為上訴人員工，其證詞有偏頗之虞，亦與一般
    工程所稱連工帶料之用語不同，尚難採信。是以，兩造就何
    謂「連工帶料承攬」既未另有約定，依「連工帶料」用語一
    般即認係屬工作物供給契約，然系爭工程之塔式吊車及施工
    電梯於上訴人上訴人完畢後即由被上訴人取回，非屬工作物
    供給契約灼然，故應認系爭合約係包括安裝及出租塔式吊車
    及施工電梯之承攬及租賃混合契約，系爭工程並非系爭合約
    第4 條第8 項所稱「連工帶料承攬工程」，則上訴人主張被
    上訴人應依該條項之約定提供相關資料後始得請款云云，洵
    屬無據。
  (二)上訴人得否於本院主張抵銷？
    按當事人不得提出新攻擊或防禦方法。但有下列情形之一者
    ，不在此限：一、因第一審法院違背法令致未能提出者。二
    、事實發生於第一審法院言詞辯論終結後者。三、對於在第
    一審已提出之攻擊或防禦方法為補充者。四、事實於法院已
    顯著或為其職務上所已知或應依職權調查證據者。五、其他
    非可歸責於當事人之事由，致未能於第一審提出者。六、如
    不許其提出顯失公平者。前項但書各款事由，當事人應釋明
    之。違反前二項之規定者，第二審法院應駁回之。民事訴訟
    法第447 條定有明文，此亦為簡易訴訟第二審程序所準用，
    同法第436 條之1 復有明文。經查，上訴人訴訟代理人於原
    審99年7 月28日言詞辯論期日尚表示：上訴人未發現因被上
    訴人違約而受有損害等語（見原審卷173 頁），卻於本院10
    0 年1 月19日準備程序期日始另行主張：因塔式吊車故障導
    致上訴人遲誤工期10.5日，受有逾期完工之損失19,845,000
    元，並以此抵銷被上訴人工程款云云。上訴人於本院審理時
    始主張抵銷，顯屬新攻擊方法，上訴人又未釋明有何符合民
    事訴訟法第447 條第1 項但書之各款情形，自不應准其於第
    二審時提出，是就上訴人主張抵銷部分，本院不予審酌。
五、綜上所述，上訴人請求確認被上訴人執有之系爭支票對上訴
    人債權不存在，及被上訴人應返還系爭支票等節，均無理由
    ，應予駁回。原審為上訴人敗訴之判決，並無不合。上訴意
    旨指摘原判決不當，求予廢棄改判，為無理由，應予駁回。
六、據上論結，本件上訴為無理由，依民事訴訟法第436 條之1
    第1項、第3 項、第449 條第1 項、第78條，判決如主文。
中    華    民    國  100     年    4     月    14    日
                  民事第一庭  審判長法  官  郭琇玲
                                    法  官  林哲賢
                                    法  官  郭俊德
附表：
┌──┬─────┬──────┬─────┬──────┬─────┐
│編  │   票號   │  發票日    │  發票人  │ 票面金額   │   付款人 │
│號  │          │            │          │（新臺幣）  │          │
├──┼─────┼──────┼─────┼──────┼─────┤
│一  │AH0000000 │98年12月15日│信益建築無│ 39萬1,999元│玉山銀行桃│
│    │          │            │限公司    │            │園分行    │
└──┴─────┴──────┴─────┴──────┴─────┘
正本係照原本作成。
本判決不得上訴。
中    華    民    國  100     年    4     月    14    日
                                    書記官  黃澧